【裁判字號】    90,訴,793
【裁判日期】    901211
【裁判案由】    山坡地保育利用條例
【裁判全文】
臺灣臺南地方法院刑事判決                            九十年度訴字第七九三號
    公  訴  人  臺灣台南地方法院檢察署檢察官
    被      告  甲○○
右列被告因山坡地保育利用條例案件（九十年度新簡字第一六二號），經檢察官聲請
簡易判決處刑（八十九年度偵字第九三四八號），本院新市簡易庭認不宜以簡易判決
處刑，簽請依通常訴訟程序處理，本院判決如左：
    主  文
甲○○違反在公有山坡地內不得擅自占用及從事其他山坡地之開發之規定，處有期徒
刑拾月。緩刑肆年。
    事  實
一、甲○○係出家僧，明知坐落台南縣新化鎮○○○段一○三七、一○三九等二地號
    土地，面積分別為二三一○、一九四○平方公尺，係國有且為山坡地保育利用條
    例所規範之山坡地保育區林業用地（管理權人為財政部國有財產局），但甲○○
    欲在其所有坐落台南縣新化鎮○○○段一五六、一五六之一、一○三八等地號土
    地上搭建寺廟，及為防止周圍地土石滑落致損及前開建物而在寺旁興建擋土牆等
    建築設施，竟意圖為自己不法之利益，於民國（下同）八十八年十一月間某日起
    ，未經所有權人或管理權人之同意，僱請不知情之成年工人，擅自在如附圖Ａ、
    Ｂ所示之上開公有山坡地內從事開挖整地，因而違反不得在公有山坡地內擅自占
    用及從事其他山坡地之開發之規定。嗣經台南縣政府於八十八年十二月二十七日
    上午十時許會同財政部國有財產局台南分處及台南縣新化鄉公所人員至現場會勘
    ，而查知上情。
二、案經台南縣政府移請台灣台南地方法院檢察署檢察官偵查後聲請簡易判決處刑，
    經本院新市簡易庭簽請依通常訴訟程序審理。
    理  由
一、訊據被告甲○○固不否認有於其所有坐落台南縣新化鎮○○○段一五六、一五六
    之一、一○三八等地號土地上搭建寺廟、鋪設水泥地及擋土牆等建築設施，惟矢
    口否認有何違反山坡地保育利用條例之犯行，辯稱：伊在搭蓋寺廟之初，尚有請
    地政機關前來測量，以免占用到公有山坡地，只是因搭建過程中，一○三七、一
    ○三九等二地號之公有山坡地有塌落情況，伊才將該土石清除乾淨，故伊不認為
    這是開挖整地云云。經查，被告確於其在私有土地上興建寺廟及擋土牆等建物之
    時，並就坐落台南縣新化鎮○○○段一○三七、一○三九等地號土地上，如附圖
    Ａ、Ｂ所示部分之公有山坡地，僱請怪手開挖以整理出平台，而使該山坡地之壁
    面往後退卻以與其所搭建之寺廟保持相當之距離，繼之在前開公有山坡地與其私
    有土地交界處興建擋土牆，以防土石沖刷等事實，業據財政部國有財產局台灣南
    區辦事處台南分處承辦員曾裕文、鄭吉斌、陳榮進等人於本院履勘現場時指述明
    確（見本院九十年九月二十日勘驗筆錄），並經台南縣政府會同財政部國有財產
    局台南分處、台南縣新化鄉公所人員等人於八十八年十二月二十七日至現場勘查
    明確，製有勘查記錄、拍攝照片數張等文件附於台南縣政府八十九年八月八日八
    九府農保字第一二六四九五號、九十年十一月一日九十府農保字第一五八二九九
    號函二份可證，再者，檢察官復於八十九年十一月十三日會同前揭行政機關及新
    化地政事務所人員至現場履勘後，亦有勘驗筆錄、現場照片十五張等文件在卷，
    新化地政事務所並就被告開挖整地範圍實地測量而製有土地複丈成果圖（即附圖
    ）附卷可稽，此外，上開被告開挖整地而占用之土地，係屬中華民國所有，管理
    權人係財政部國有財產局一節，復有土地登記謄本二份在卷可佐，是被告前揭占
    用公有山坡地及開挖整地之行為已甚顯然。次查，坐落台南縣新化鎮○○○段一
    五六、一五六之一、一○三八等地號土地雖係被告所有，但該土地使用分區係編
    定為山坡地保育區之農牧用地等情，亦有前揭土地登記謄本數份在卷可考，詎被
    告竟違反土地使用分區之限制，而在上開山坡保育區內自行搭建寺廟，嗣為防土
    石崩塌而危及其所搭蓋之寺廟，又興建擋土牆據以分界一○三七、一○三九等公
    有山坡地等情，已如前述，則被告縱未於一○三七、一○三九等地號之公有山坡
    地上搭蓋任何有形之建築設施，但其以怪手整平切割山壁並設擋土牆等措施，均
    係用以防土石沖刷而危及其所搭蓋之違建（即寺廟），又何能卸免其對公有山坡
    地之占用及開發等犯行？是此，被告逕以前詞置辯，顯屬飾卸之詞，要無足取。
    準此，本件事證明確，被告犯行堪以認定，自應依法論科。
二、按山坡地保育利用條例第三十四條第一項之規定，固重在保護山坡地，防止濫墾
    、濫建，但該罪之構成要件亦含有竊佔罪之本質，是核被告甲○○未經土地管理
    權人之同意，而擅自占用上述公有山坡地並從事其他山坡地之開發整地之行為，
    係犯刑法第三百二十條第二項之竊佔罪及山坡地保育利用條例第三十四條第一項
    之罪，公訴人雖漏未敘及被告竊佔罪行，惟此屬起訴效力所及，本院自應併與審
    究。又因山坡地保育利用條例第三十四條第一項之罪，係刑法第三百二十條第二
    項竊佔罪之特別規定，依特別法優於普通法之法律競合關係，應從重依山坡地保
    育利用條例第三十四條第一項之規定論處（最高法院八十六年度台上字第二九五
    六號判決要旨參照）。至被告利用不知情之成年工人而違犯山坡地保育利用條例
    第三十四條第一項之罪，係屬間接正犯。爰審酌被告擅自占用公有山坡地並從事
    開發之面積高達八一八平方公尺、對於山坡地保育之影響匪淺、犯罪後並未悔過
    之態度，惟其事後已未就上開公有山坡地上施予進一步之開發，並種植桃花心木
    等雜樹林以回復部分土地原狀等情，業經本院勘驗明確（見本院前揭勘驗筆錄）
    等一切情狀，量處如主文所示之刑，以資懲儆。又被告前未曾受有期徒刑以上刑
    之宣告，有台灣台南地方法院檢察署刑案資料查註紀錄表及台灣高等法院被告全
    國前案記錄表各一份在卷可憑，其經此教訓後，應知所警惕，信無再犯之虞，本
    院因認所宣告之刑以暫不執行為適當，併諭知緩刑四年，以勵自新。
據上論斷，應依刑事訴訟法第四百五十二條、第二百九十九條第一項前段，山坡地保
育利用條例第三十四條第一項，刑法第十一條、第七十四條第一款，判決如主文。
中      華      民      國    九十      年     十二     月     十一     日
                                  臺灣臺南地方法院刑事第二庭
                                          法  官  林彥君
右正本證明與原本無異。
如不服本判決，應於判決送達後十日內，向本院提出上訴狀。
                                          書記官  黃傳鈞
中      華      民      國    九十      年     十二     月     十一     日
附錄本案論罪科刑法條全文：
山坡地保育利用條例第三十四條第一項：
  違反第十條規定者，處六月以上五年以下有期徒刑，得併科新台幣六十萬元以下罰
  金。


司法院資訊處製作；財團法人民間司法改革基金會備份。
